ACORDAO-COMPLETO-2345451

ACÓRDÃO 927/2019 ATA 4/2019 - SEGUNDA CÂMARA

VISTOS, relatados e discutidos estes autos de admissão processada pelo Instituto Nacional do Seguro Social – INSS em prol de Jullyano Lino da Silva;
ACORDAM os Ministros do Tribunal de Contas da União, reunidos em Sessão da 2ª Câmara, com fundamento no art. 71, III e IX, da Constituição de 1988 e nos arts. 1º, V, e 39, II, e 45 da Lei nº  8.443, de 1992, diante das razões expostas pelo Relator, em: 
9.1. considerar legal o ato de admissão em prol de Jullyano Lino da Silva (à Peça 1 sob o nº de controle 10607200-01-2010-005027-0, ordenando-lhe o respectivo registro; 
9.2. determinar que o Instituto Nacional do Seguro Social atente para a necessidade de promover a publicação oficial do ato de nomeação dentro do prazo de validade do concurso público com o intuito de melhor atender ao princípio da publicidade, nos termos do art. 37, caput e IV, da Constituição de 1988; e
9.3. determinar que a Sefip promova o arquivamento do presente processo, dispensando-a de promover o monitoramento da determinação proferida pelo item 9.2 deste Acórdão.

Ato de Admissão de Jullyano Lino da Silva processado pelo Instituto Nacional do Seguro Social  INSS.

Segunda Câmara

Instituto Nacional do Seguro Social - INSS.

3. Interessado: Jullyano Lino da Silva (CPF XXX.196.842-XX).

13.1. Ministros presentes: Ana Arraes (Presidente) e Augusto Nardes.
13.2. Ministro-Substituto convocado: Marcos Bemquerer Costa.
13.3. Ministro-Substituto presente: André Luís de Carvalho (Relator).

ANDRÉ DE CARVALHO

Trata-se de ato de admissão processado pelo Instituto Nacional do Seguro Social – INSS em prol de Jullyano Lino da Silva.
Após a análise final do feito, a auditora federal da Secretaria de Fiscalização de Pessoal (Sefip) lançou o seu parecer conclusivo à Peça 3, com a anuência do dirigente da unidade técnica (Peça 4) , nos seguintes termos:
	“ (...) EXAME TÉCNICO
Procedimentos preliminares aplicados
3.	Os procedimentos para exame, apreciação e registro de atos de pessoal encontram-se estabelecidos na Instrução Normativa TCU 78/2018 e na Resolução TCU 206/2007. Essas normas dispõem, respectivamente, em seus arts. 4º, § 2º, e 3º, § 3º que os atos de pessoal disponibilizados por meio do Sistema de Apreciação e Registro de Atos de Admissão e Concessões devem ser submetidos a crítica preliminar automatizada do próprio sistema, com base em parâmetros predefinidos.
4.	Relativamente aos atos de admissão, as rotinas de crítica das informações cadastradas no Sistema de Apreciação e Registro de Atos de Admissão e Concessões foram elaboradas e validadas levando-se em conta as peculiaridades desses atos. Os itens de verificação do sistema compreendem prazos, fundamentos legais e ocorrências de acumulação, alcançando mais de sessenta aspectos da ficha de admissão, o que cobre a quase totalidade dos dados registrados. Cabe assinalar que se trata de verificação mais minuciosa do que aquela que é possível realizar por mãos humanas, proporcionando um nível de segurança ainda maior.
5.	Além da crítica automatizada, há verificação humana adicional no caso de haver alertas do sistema ou informações não formatadas, como esclarecimentos do gestor ou do controle interno.
6.	As críticas também consideram os registros do Sistema Integrado de Administração de Recursos Humanos (Siape) . O Siape disponibiliza informações atualizadas sobre as parcelas que integram a remuneração, diferentemente, portanto, do Sistema de Apreciação e Registro de Atos de Admissão e Concessões, que informa as parcelas no momento do registro do ato.
7.	Essa confrontação com o Siape provê uma visão atual e verdadeira da situação, o que permite descaracterizar irregularidades e inconsistências que, embora constantes do Sistema de Apreciação e Registro de Atos de Admissão e Concessões, já foram corrigidas.
Exame das constatações
8.	Por intermédio das supracitadas análises realizadas por esta Unidade Técnica no ato de admissão de Jullyano Lino da Silva, observou-se advertência do próprio sistema acerca da validade do concurso ser anterior à data da nomeação do servidor. Tal alerta importou na análise manual do presente ato.
9.	No próprio formulário de admissão, o gestor de pessoal fez constar anotação de que a portaria de nomeação é datada de 23/4/2010, uma sexta-feira. No entanto, a publicação no Diário Oficial se deu em 26/4/2010, em virtude do fim de semana.
10. Tal prática denota desconhecimento das normas que regem a espécie, pois para que o ato seja realizado dentro dos parâmetros legais, a publicação da nomeação no DOU deve se dar ainda na vigência do certame. 
11. Assim, apreciar pela ilegalidade o ato nessa situação do servidor que se submeteu a concurso público para preenchimento de cargo efetivo, tendo como fato gerador erro da Administração constitui uma pesada sanção. 
12. Dessa forma, cabe trazer aos autos trechos do voto que conduziu ao Acórdão 563/2003-TCU-Segunda Câmara, de relatoria do Ministro Lincoln Magalhães da Rocha, em que o Tribunal entendeu ferir os princípios do Direito Administrativo apreciar o ato da servidora pela ilegalidade em virtude de erro cometido pela Administração. É o que se verifica pelos trechos da Proposta de Decisão abaixo: 
‘7.Não é justo, não é legal, fere os princípios do Direito Administrativo a imposição de tão pesada sanção a uma pessoa que se submeteu ao concurso público e que depois vê frustrar-se seu ideal, por erro da administração. 
8.Vale destacar o seguinte: 
a) Referido certame, foi homologado e publicado em 26 de abril de 1.994; 
b) a validade do concurso foi de um ano, prorrogável por mais um e encerrando-se, a princípio, em 26 de abril de 1.996; 
c) a empregada assinou contrato em 6 de maio de 1.996, todavia, desde antes já participava dos exames médicos e entraves burocráticos necessários à admissão’ (grifo nosso) .
13. Nesse mesmo sentido, cabe ainda salientar o Acórdão 4491/2009-TCU-Segunda Câmara, de relatoria do Ministro Raimundo Carreiro (Relação 24/2009) , em que o Tribunal posicionou-se de modo semelhante, consoante trecho do referido Acórdão: 
‘1.5. Determinar à Empresa Brasileira de Comunicação S/A que abstenha-se de nomear candidatos aprovados em concurso público após o prazo de validade do certame, atentando-se para que a nomeação dos mesmos deva ser publicada no DOU na vigência do certame’. 
14. É oportuno mencionar ainda, na mesma linha de raciocínio do item acima, os Acórdão 3685/2011-TCU-Primeira Câmara, relator Ministro José Múcio Monteiro, 3878/2013-2ª Câmara, relatora Ministra Ana Arraes, e 4617/2014-2ª Câmara, relator Ministro José Jorge.
15. Assim sendo, no caso sob análise, cabe determinar ao Instituto Nacional do Seguro Social que se abstenha de nomear candidatos aprovados em concurso público após o prazo de validade do certame, atentando-se para que a nomeação dos mesmos deve ser publicada no DOU ainda na vigência do certame. 
CONCLUSÃO
16. Em razão do exposto e tendo em vista as análises realizadas no ato de admissão de Jullyano Lino da Silva, esta Unidade Técnica considera que o ato em tela pode receber a chancela de legalidade e o registro por esta Egrégia Corte.
PROPOSTA DE ENCAMINHAMENTO
17. Ante o exposto, de conformidade com o preceituado no artigo 71, inciso III, da Constituição Federal de 1.988; c/c os artigos. 1º, inciso V, e 39, inciso I, da Lei 8.443/1992, c/c os artigos 1º, inciso VIII, 260, §§ 1 e 2º, do Regimento Interno/TCU, e tomando por base as informações prestadas pelo órgão de controle interno e as verificações feitas pela unidade técnica, na forma prevista no artigo 260, caput, do Regimento Interno-TCU, propõe-se:
a) considerar LEGAL e conceder o registro do ato de Jullyano Lino da Silva (CPF: XXX.196.842-XX) ;
b) determinar ao Instituto Nacional do Seguro Social que se abstenha de nomear candidatos aprovados em concurso público após o prazo de validade do certame, atentando-se para que a nomeação dos mesmos deve ser publicada no DOU ainda na vigência do certame”.
Enfim, por intermédio do Exmo. Sr. Procurador Rodrigo Medeiros de Lima, o Ministério Público junto ao Tribunal (MPTCU) anuiu, em cota singela (Peça 5) , à referida proposta da unidade técnica.
É o Relatório.

não há.

Procurador Rodrigo Medeiros de Lima.

PESSOAL. ADMISSÃO. PUBLICAÇÃO DO ATO DE NOMEAÇÃO APÓS O PRAZO DE VALIDADE DO CORRESPONDENTE CONCURSO PÚBLICO, A DESPEITO DE A EDIÇÃO DO ALUDIDO ATO TER OCORRIDO DENTRO DO REFERIDO PRAZO. LEGALIDADE E REGISTRO DO ATO. DETERMINAÇÃO.

ATOS DE ADMISSÃO (ADS)

Secretaria de Fiscalização de Pessoal (Sefip).

Trata-se de ato de admissão processado pelo Instituto Nacional do Seguro Social – INSS sob as seguintes condições:
	Peça
	Nº de Controle
	Interessado
	Final da Validade do Concurso
	Data da Publicação da Nomeação
	Regime
	Vigência (exercício) – 
Tipo do ato
	Enviado ao TCU

	1
	10607200-01-2010-005027-0
	Jullyano Lino da Silva
	23/4/2010
	26/4/2010
	RJU 
	28/5/2010 – Inicial
	1º/9/2016

Como visto, a unidade técnica assinalou a publicação do ato de nomeação do servidor em data posterior à validade do concurso público, destacando que o gestor do INSS teria consignado no formulário do Sisac que, apesar de a portaria de nomeação ter sido datada em 23/4/2010 (último dia da validade do concurso público) , a publicação do referido ato só teria ocorrido em 26/4/2010, quando o respectivo D.O.U. pôde ser emitido após o correspondente fim de semana (sábado e domingo) .
De todo modo, após a análise final do feito, a Sefip e o MPTCU pugnaram pela legalidade do aludido ato de admissão, com o consequente registro, considerando, para tanto, que a jurisprudência do TCU teria se consolidado no sentido de que a eventual declaração de ilegalidade do ato por exclusiva falha da administração pública se constituiria em ônus excessivo ao servidor (e.g.: Acórdão 3685/2011-TCU-Primeira Câmara, e Acórdãos 263/2003, 4.491/2009, 3.878/2013 e 4.617/2014, da 2ª Câmara) .
Incorporo os pareceres da Sefip e do MPTCU a estas razões de decidir.
A jurisprudência do TCU está firmada sobre o presente caso concreto, em sintonia com o art. 37, IV, da CF88, no sentido de que: “a posse, a celebração do contrato de trabalho ou o efetivo exercício não precisam ocorrer dentro do prazo de validade do concurso público, mas apenas a convocação do aprovado” (v.g.: Acórdãos 2.860/2013, 3.272/2015 e 6.210/2015, da 1ª Câmara, e Acórdãos 4.471/2011 e 4.724/2018, da 2ª Câmara) .
Bem se sabe que, no regime estatutário, a convocação ocorre por meio de nomeação publicada no D.O.U. com o intuito de atender ao princípio da publicidade e de garantir a eficácia do aludido ato administrativo, devendo a administração pública atentar para a necessidade de promover a referida publicação dentro do prazo de validade do concurso público.
Ocorre, no entanto, que o referido ato de nomeação foi emitido no último dia do prazo de validade do certame, em 23/4/2010 (sexta-feira) e a correlata publicação só pôde ser promovida na subsequente edição do D.O.U., em 26/4/2010 (segunda-feira seguinte) , em face, possivelmente, do horário de fechamento das publicações de sexta-feira junto à Imprensa Nacional.
Por essa linha, não seria sequer razoável arguir a eventual ilegalidade sobre o referido ato de admissão, não só porque a existência e a validade da referida nomeação teriam sido asseguradas durante o prazo de validade do concurso, a despeito de a eficácia ter ocorrido com a publicação no dia útil imediatamente subsequente, mas também porque o aludido servidor federal não teria dado causa a esse fato, tendo o exercício no referido cargo legalmente ocorrido a partir da referida eficácia, e, assim, não haveria nulidade a ser cogitada no presente caso concreto, até porque, como regra, não subsistiria a suposta nulidade sem a ocorrência de nenhum prejuízo.
Entendo, portanto, que o TCU deve considerar legal o ato de admissão em prol de Jullyano Lino da Silva, ordenando o correspondente registro, sem prejuízo de enviar determinação para que o INSS atente para a necessidade de promover a publicação oficial do ato de nomeação dentro do prazo de validade do concurso público com o intuito de melhor atender ao princípio da publicidade, nos termos do art. 37, caput e IV, da Constituição de 1988.
	Ante o exposto, pugno pela prolação do Acórdão ora submetido a este Colegiado.
TCU, Sala das Sessões, em 19 de fevereiro de 2019.
Ministro-Substituto ANDRÉ LUÍS DE CARVALHO 
Relator